臺灣高等法院民事裁定
111年度抗字第75號
抗  告  人  徐阿土    送達處所：新竹縣竹北市縣○○路00                                   號0樓之0
上列抗告人因與相對人林宏駿間聲明異議事件，對於中華民國11
0年12月21日臺灣新竹地方法院110年度執事聲字第56號所為裁定
提起抗告，本院裁定如下： 
    主  文
抗告駁回。
抗告費用由抗告人負擔。
    理  由
一、抗告人異議及抗告意旨略以：相對人持原法院108年度司執
    字第8983號強制執行事件（下稱前案執行事件）核發之債權
    憑證為執行名義，聲請原法院民事執行處(下稱執行法院)10
    9年度司執字第35363號，就未辦保存登記、暫編為新竹縣○○
    鎮○○○段000○號建物（門牌新竹縣○○鎮○○路○○○段000號前樓
    ，下稱系爭建物）為強制執行（下稱系爭執行事件），經相
    對人承受系爭建物。伊依土地法第104條第1項後段行使優先
    承買權，執行法院竟以伊僅為系爭建物坐落土地所有權人之
    一，且未提出租約為由駁回（下稱原處分）。然伊與債務人
    徐榮政為父子關係，未簽立書面租約。況系爭建物實為伊於
    80年間出資興建，因課稅需要，將稅籍登記於徐榮政名下，
    伊已於前案執行事件提出異議，執行法院查封、拍賣系爭建
    物，已侵害伊對系爭建物之所有權，原裁定駁回伊請求撤銷
    原處分之聲明異議，即有違誤，爰求為廢棄等語。
二、按債權人查報之財產是否確屬債務人之財產，執行機關僅能
    就財產上之外觀認定，如係不動產者，應以地政機關登記名
    義之外觀為調查認定之依據；如未於地政機關登記者，即得
    依房屋納稅義務人、建造執照、使用執照等相關公文書認定
    之（最高法院96年度台抗字第17號裁定意旨參照）。債權人
    查報之財產是否債務人所有尚待審認方能確定，執行法院既
    無逕行審判之權限，尤非聲明強制執行法第12條所定之異議
    所能救濟，自應依同法第16條之規定，指示主張有排除強制
    執行權利之第三人，提起執行異議之訴，以資解決（最高法
    院49年台抗字第72號裁定意旨可參）。查系爭建物為債務人
    財產乙節，有債務人全國財產稅總歸戶財產查詢清單、系爭
    建物稅籍證明書在卷可稽（見前案執行事件卷第9、21頁）
    ，執行法院依此外觀，形式上認定系爭建物屬於債務人之財
    產，並無違誤。至系爭建物實際上為何人所有，尚待法院審
    認始能確定，依上說明，非強制執行法第12條之異議所能救
    濟。抗告人據此聲明異議，要屬無據。
三、次按土地法第104條關於基地或房屋優先購買權之規定，旨
    在使房屋與基地之所有權合歸於一人所有，使法律關係單純
    化，以盡經濟上之效用，並杜紛爭。故必須對於基地有地上
    權、典權或租賃關係之存在，且地上權人、典權人或承租人
    於基地上有房屋之建築者，始有本條優先購買權之適用（最
    高法院84年度台上字第83號判決要旨可參）。又執行法院就
    當事人主張之優先承買權是否確實存在，並無實體審認之權
    ，若無法從外觀形式上認定其權利存在時，該爭議即屬實體
    上之問題，就此爭執，應另行提起確認優先承買權存否之訴
    ，要非聲明異議所得解決（最高法院103年度台抗字第54號
    、第653號裁判意旨參照）。抗告人主張依土地法第104條第
    1項後段規定，伊對系爭建物有優先購買權云云。惟依其所
    提地籍圖謄本、所有權狀（見抗告人110年11月8日補正狀）
    ，僅足認定其為系爭建物坐落基地所有權人之一，要難認系
    爭建物對於基地存有地上權、典權或租賃關係，況執行法院
    就抗告人主張之優先承買權是否確實存在，並無實體審認之
    權，原裁定維持原處分而駁回其聲明異議，於法自無不合。
    是抗告意旨指摘原裁定不當，聲明廢棄，為無理由，應予駁
    回。
四、據上論結，本件抗告為無理由，爰裁定如主文。
中　　華　　民　　國　　111 　年　　4 　　月　　29　　日
                  民事第七庭    
                      審判長法　官  李昆霖
　　　　　　　　            法  官  林翠華
　　　　　　　　　　        法  官  蔡惠琪
正本係照原本作成。
不得再抗告。
中　　華　　民　　國　　111 　年　　5 　　月　　3 　　日

  　　　　　　　　　　　　　書記官  蕭英傑